【裁判字號】    89,訴緝,359
【裁判日期】    890619
【裁判案由】    偽造文書
【裁判全文】
臺灣臺中地方法院刑事判決                        八十九年度訴緝字第三五九號
    公  訴  人  臺灣台中地方法院檢察署檢察官
    被      告  乙○○
右列被告因偽造文書案件，經檢察官提起公訴（八十七年度偵字第一一四八九號），
本院判決如左：
    主  文
乙○○無罪。
    理  由
一、公訴意旨如附件之起訴書所載。
二、按犯罪事實應依證據認定之，無證據不得推定其犯罪事實，又不能證明被告犯罪
    者，應諭知無罪之判決，刑事訴訟法第一百五十四條、第三百零一條第一項分別
    定有明文。又刑法第二百十條規定偽造私文書，足以生損害於公眾或他人之偽造
    文書罪，除行為人冒用他人名義制作文書外，尚須以該文書之內容不實，該內容
    實質上有生損害於公眾或他人者，始足當之，即採實質主義；是若他人對於行為
    人原負有制作某種文書之義務而不履行，由行為人代為制作，既無損於他人之合
    法利益，即與偽造文書罪之構成要件不合。另刑法第三百三十九條第一項之詐欺
    取財罪，必須行為人意圖為自己或第三人不法之所有，以詐術使人將本人或第三
    人之物交付者，始足成罪，若行為人並無為自己或第三人不法所有之意圖，亦難
    以該罪相繩。
三、本件公訴人認被告乙○○涉犯偽造文書、詐欺取財罪嫌，無非以共同被告羅文國
    （另判決無罪確定）坦承有將前開不動產信託登記予告訴人甲○○並向華南銀行
    辦理抵押權登記等情，及告訴人甲○○指訴共同被告羅文國向其稱已覓得買主欲
    辦理所有權移轉登記，實則辦理第二順位抵押權之設定而委請知情之代書即被告
    乙○○，由被告乙○○攜辦理所有權移轉登記之文件夾於辦理第二順位抵押權設
    定文件上方，以矇騙告訴人甲○○等語，及證人王瑞蓉證述：共同被告羅文國原
    委託伊持辦理第二順抵押權之空白文件至告訴人辦公處所辦理蓋印鑑章手續，惟
    伊知悉應係辦理所有權移轉登記，非辦理第二順位抵押權之設定，故推辭不願前
    往，被告羅文國始委請知情之被告乙○○前往甲○○辦公處所辦理，暨證人鄭聰
    德之證述有前開情形。另被告二人確將前開信託託記於告訴人之不動產辦理第二
    順位抵押權予劉進文等人，此有土地及建物登記簿謄本在卷可稽，足見被告與共
    同被告羅文國二人以向告訴人謊稱已覓得買主為幌子而向告訴人佯稱須辦理所有
    權移轉登記，實則辦理第二順位抵押權之設定登記，致告訴人陷於欲辦理所有權
    移轉登記之錯誤而交付印鑑章及印鑑證明書等文件為其主要論據。訊據被告乙○
    ○堅決否認有為右揭行為，辯稱：伊只辦理前開不動產之過戶部分，並未辦理抵
    押權設定登記部分，亦未與共同被告羅文國向告訴人稱已找到買主或使告訴人陷
    於錯誤將印章交伊蓋等語。
四、經查：
  （一）前開房地原為共同被告羅文國所有，因尚未出售而共同被告羅文國欲以之辦
        理分戶貸款，才徵得告訴人甲○○之同意，將該房地信託登記與告訴人，並
        向華南商業銀行貸款而以該房地設定第一順位抵押權，以告訴人為該貸款債
        務人及抵押人一節，業經告訴人供明在卷。足見該房地僅係借名登記與告訴
        人，實質所有權人仍為被告羅文國，該筆房地雖借名登記與告訴人，相關處
        分使用仍係被告羅文國始有權為之，則被告羅文國基於實質所有權人之權利
        ，當然得自由使用處分該筆土地，告訴人原本即負有配合辦理之義務。
  （二）共同被告羅文國確實先於八十六年八月十一日，以前開房地設定第二順位之
        最高限額新台幣（下同）四百萬元抵押權與雍豐股份有限公司，該債務契約
        之債務人則為億盛企業社、負責人王月麗，再於八十六年八月十二日塗銷該
        第二順位抵押權，另於同年九月三日設定第二順位最高限額四百萬元抵押權
        與劉進文，該債務契約債務人為陳振德等情，有前開房地之土地及建物登記
        謄本各一份附卷可稽。是告訴人就此第二順位抵押權部分，告訴人並非債務
        人，僅負有物上保證人責任。然如前述，告訴人僅係該房地借名登記之名義
        上所有權人，對該房地事實上並無任何權利，自亦無因擔任非自己所有之物
        之物上保證人而得受有任何不利益可言。告訴人復稱當時同意借名登記並為
        該筆華南商業銀行貸款之債務人，係受共同被告羅文國請求，礙於情面而應
        允，並未收取任何利益，且僅以口頭約定，細節並未具體商討，向華南商業
        銀行之貸款當然應由共同被告羅文國清償，亦知道自己為名義上債務人，若
        共同被告羅文國無法清償亦負有責任等語。是告訴人既未因借名登記為該筆
        房地之名義上所有權人而對該筆房地取得任何權利或利益，且該房地仍由共
        同被告羅文國管理，僅係借名登記為告訴人名義。縱使事後共同被告羅文國
        基於實質所有權人之權利而將該筆房地提供與第三人億盛企業社負責人王月
        麗或陳振德為擔保，設定第二順位抵押權與雍豐公司，或改設定與劉進文，
        在共同被告羅文國與告訴人為借名約定時未約定告訴人對該房地得享有任何
        權利，或就將來房地之處分得設定任何條件之情形下，告訴人均有配合辦理
        之義務，揆諸前揭說明，共同被告羅文國以告訴人名義制作之抵押權設定契
        約書、土地登記申請書等文書內容，實質上告訴人均有配合辦理之義務，自
        無任何足生損害於告訴人之情形，難謂共同被告羅文國負有偽造文書並加以
        行使之罪責，從而本件被告乙○○亦不得以偽造文書罪相繩。
  （三）至於告訴人迭指陳因被告羅文國前向華南商業銀行申請之貸款迄未清償，其
        已遭銀行催討並查封財產部分，係因告訴人同意任該筆貸款債務人所致部分
        。告訴人亦供稱之前係為使房子取得銀行貸款而同意任此債務人及設定第一
        順位抵押人，即無論告訴人是否同意被告羅文國再設定本案之第二順位抵押
        權，均無法解免其就第一順位抵押權擔保之前筆貸款之債務人責任，其因第
        一順位抵押權擔保之債務未清償所受之不利益，與此第二順位抵押權之設定
        無涉，尚不得以共同被告羅文國就前開不動產設定第二順位抵押權，逕認告
        訴人因而受有損害。
  （四）共同被告羅文國確實於八十六年八月七日與案外人王月麗訂立買賣契約，欲
        將該房地出賣，有該契約書影本二份在卷可參，共同被告羅文國亦供稱係因
        辦理買賣之所有權移轉登記前，應買受人之要求先設定抵押權與其指定之人
        為擔。再依告訴人指訴及證人鄭聰德於偵查中證述當時用印之情形，告訴人
        本可詳細查閱內容，因告訴人忙於他事自行將其印鑑章交由被告乙○○當場
        用印，用畢被告乙○○立即歸還並未攜出，足見被告乙○○必須將抵押權設
        定契約書攜至該處用印，衡情被告二人當無甘冒此時告訴人尚得翻閱查看該
        疊文件內容而足以察覺共同被告羅文國欲與被告乙○○共謀隱瞞此事實而盜
        用其印章之風險之理。此均足見共同被告羅文國於其有權處分自己所有房地
        之情形下，應僅係疏未詳細告知告訴人辦理之手續內容，實難遽認其有刻意
        隱瞞此情而施用詐術之必要，或盜用告訴人印章以偽造私文書並加以行使之
        犯意。至於證人王瑞蓉雖證稱之前原本由其辦理，因其知悉辦理登記之種類
        不同而拒絕辦理云云，然於共同被告羅文國或被告乙○○與告訴人實際上如
        何談論此事之過程中，其均未在場聽聞，且如前述，共同被告羅文國或被告
        乙○○亦無刻意隱瞞之必要，尚難據之為不利被告之認定。
  （四）被告被訴詐欺取財之罪嫌部分，告訴人亦自承共同被告乙○○用印完畢後，
        當場立即歸還該印章，自難認共同被告羅文國有何與被告乙○○共謀將該印
        章據為己有之情形，遑論有何為自己不法所有之意圖；而所取得告訴人之印
        鑑證明僅係供辦理前述土地、建物抵押權設定登記之用。且如前述，亦難認
        被告乙○○與共同被告羅文國有何施用詐術之行為或詐欺之犯意，尚無從認
        被告乙○○有何詐欺取財之犯行。
五、綜上所述，本件依前開証據尚無從認定被告乙○○有何行使偽造私文書或詐欺取
    財犯行。此外，復查無其他積極證據足資認定被告乙○○有何公訴人所指犯行，
    本件既不能證明其犯罪，揆諸前開法條規定及判例意旨，自應諭知無罪之判決，
    以示慎審。
六、據上論斷，應依刑事訴訟法第三百零一條第一項，判決如主文。
中      華      民      國      八十九  年      六      月     十九     日
                                台灣台中地方法院刑事第一庭
                                    法  官  鄭  仁  祺
右正本證明與原本無異。
如不服本判決，應於判決送達後十日內向本院提出上訴狀，上訴於臺灣高等法院臺中
分院( 須附繕本 )。
                                    書記官
中      華      民      國      八十九  年      六      月     二十     日


司法院資訊處製作；財團法人民間司法改革基金會備份。
